【裁判字號】    97,醫,1
【裁判日期】    970320
【裁判案由】    侵權行為損害賠償
【裁判全文】
臺灣臺南地方法院民事判決                 97年度醫字第1號
原      告  乙○○
訴訟代理人  洪梅芬律師
            李季錦律師
            涂欣成律師
複代理人    甲○○
被      告  丙○○
上列當事人間請求侵權行為損害賠償事件，經本院於民國97年3
月6日言詞辯論終結，判決如下：
    主     文
被告應給付原告新臺幣壹拾柒萬肆仟陸佰元，及自民國九十七年
一月十六日起至清償日止，按年息百分之五計算之利息。
原告其餘之訴駁回。
訴訟費用由被告負擔百分之二十，餘由原告負擔。
本判決原告勝訴部分得假執行；但被告如於執行標的物拍定、變
賣前，以新臺幣壹拾柒萬肆仟陸佰元為原告預供擔保者，得免為
假執行。
原告其餘假執行之聲請駁回。
    事實及理由
一、本件被告經合法送達，無正當理由未於言詞辯論期日到場，
    核無民事訴訟法第386條所列各款之情形，爰依原告之聲請
    ，由其一造辯論而為判決。
二、本件原告起訴主張：
(一)、按「因故意或過失，不法侵害他人之權利者，負損害賠償責
    任」「違反保護他人之法律，致生損害於他人者，負賠償責
    任。但能證明其行為無過失者，不在此限」、「不法侵害他
    人之身體或健康者，對於被害人因此喪失或減少勞動能力或
    增加生活上之需要時，應負損害賠償責任」、「不法侵害他
    人之身體、健康、名譽、自由、信用、隱私、貞操，或不法
    侵害其他人格法益而情節重大者，被害人雖非財產上之損害
    ，亦得請求賠償相當之金額」，第184條1項前段、第184條
    第2項、第193條第1項及第195條第1項前段定有明文。
(二)、事實經過：
１、被告明知未取得合法醫師資格不得執行觀診、醫療業務，而
    「滅癌水」係未經核准擅自輸入之禁藥，且罹初期口腔癌應
    及時開刀治療方能治癒，竟以販賣禁藥之概括犯意，於民國
    （下同）94年3月間得知原告乙○○罹患初期口腔癌，乃至
    原告位於臺南市○○路339號之519住處，診斷確認其罹口腔
    癌後，仍向原告佯稱只要服用其未經許可輸入之「滅癌水」
    ，不用開刀即可痊癒，並杜撰一些治癒病歷，而使害怕開刀
    之原告不疑，接受其治療而未及時開刀治療，被告則交與「
    滅癌水」1瓶，向原告收取8千元之醫藥費，平均每星期至臺
    南市○○路339號之519，診治1次，收取新臺幣（下同）8千
    元，原告均如數給付。其間原告病情逐漸惡化，向每星期前
    來看診之被告反應，被告觀看後仍續佯稱毋需開刀繼續服用
    「滅癌水」即可云云，原告仍未覺醒而續受騙，每星期交付
    8千元。至95年1月22日，原告終因舌頭腫大且呼吸系統塞住
    無法呼吸，緊急送臺南市醫院急診，因病情惡化昏迷，經醫
    院進行氣管插管失敗，又行環狀骨切開手術，同日轉院續予
    治療，現仍未癒，原告始知受騙，其已服用之「滅癌水」近
    50瓶，損失近40幾萬元。案經原告訴請偵辦，檢察官並以違
    反藥事法、詐欺等罪提起公訴，業經台灣台南地方法院以96
    年度訴字第1185號判決有罪在案。
２、核被告丙○○所為詐欺及違法醫療等不法行為已造成原告乙
    ○○之身體權、健康權與財產上之利益受有損害，該當民法
    第184條第1項前段。其次，刑法詐欺罪乃保護個人之財產法
    益，為保護他人之法律；被告之行為違反詐欺罪，亦該當民
    法第184條第2項。
３、末查，「被上訴人如實施詐欺屬實，上訴人依民法第92條第
    1項規定，固得撤銷其因被詐欺所為之意思表示，使買賣契
    約自始歸於消滅，而請求被上訴人返還不當得利，然此項詐
    欺行為，倘同時構成侵權行為，上訴人非不得依侵權行為之
    法律關係行使損害賠償請求權」，最高法院77年台上字第
    467 號民事判決著有明文。是原告仍得提出侵權行為之損害
    賠償。
４、又原告係於95年1月22日因舌頭腫大且呼吸系統塞住無法呼
    吸送醫急救後始知被騙，並未罹於時效。
(三)、損害賠償：
１、被詐欺而支出之40萬元：
    因原告受被告詐騙，以每瓶8,000元之代價向被告購買無效
    之「滅癌水」共50瓶，損失40萬元。
２、醫療費用662,277萬元：
、「全民健康保險法第1條後段固規定，就該法未規定之事項
    應適用保險法相關規定。惟全民健康保險性質上係屬健康、
    傷害保險，除有全民健康保險法第82條規定之情形外，依保
    險法第130條、第135條準用同法第103條之規定，全民健康
    保險之保險人不得代位行使被保險人因保險事故所生對於第
    三人之請求權，要無保險法第53條規定適用之餘地。是全民
    健康保險之被保險人，非因汽車交通事故受傷害，受領全民
    健康保險提供之醫療給付，其因侵權行為所生之損害賠償請
    求權並不因而喪失。」（最高法院89年台上字第805號民事
    判決參照）合先序明。
、原告93年11月10日經診斷僅罹患初期口腔癌，惟被告於94
    年3月起得知原告罹患初期口腔癌，竟向原告詐欺只要服用
    其「滅癌水」，不用開刀即可痊癒，致原告未及時接受正規
    醫療而導致病情嚴重惡化，於95年1月22日更因舌頭腫大且
    呼吸系統塞住緊急送醫急救、手術，現仍未癒，原告因此而
    支出之醫藥費用共662,277元（79,026+583,251），被告應
    予賠償。
、被告謊稱只要服用伊所販賣之「滅癌水」，不用開刀即可痊
    癒之詐欺行為與原告由口腔癌初期，因誤信被告言論而延誤
    就醫，導致惡化成口腔癌後期之結果間有相當因果關係。
、本件被告於94年3月間得知乙○○罹患初期口腔癌，乃至原
    告位於台南市○○路339號之519住處，診斷確認其罹口腔癌
    後，仍向原告佯稱只要服用其未經許可輸入之「滅癌水」，
    不用開刀即可痊癒，並杜撰一些治癒病例，而使害怕開刀之
    原告不疑，接受其治療而未即時開刀治療。其間原告病情逐
    漸惡化，向每星期前來看診之被告反應，被告觀看後仍續佯
    稱毋需開刀繼續服用「滅癌水」即可云云，原告仍未覺醒而
    續受騙，每星期交付8千元。至95年1月22日，原告終因舌頭
    腫大且呼吸系統塞住無法呼吸，緊急送臺南市醫院急診，因
    病情惡化昏迷，經醫院進行氣管插管失敗，又行環狀骨切開
    手術，同日轉院續予治療，現仍未癒。
、按最高法院76年台上字第158號判決表示：「侵權行為之債
    ，固須損害之發生與侵權行為間有相當因果關係始能成立，
    惟所謂相當因果關係，係以行為人之行為所造成的客觀存在
    事實，為觀察的基礎，並就此客觀存在事實，依吾人智識經
    驗判斷，通常均有發生同樣損害結果之可能者，該行為人之
    行為與損害之間，即有因果關係」，本件被告向原告佯稱只
    要服用其未經許可輸入之「滅癌水」，不用開刀即可痊癒之
    詐欺行為，致使原告延誤治療。按口腔癌只要在早期（第一
    、二期）接受正規適當的治療，五年內的存活率可以有百分
    之七、八十以上。原告在初期口腔癌原本有高度治癒機率下
    ，因被告之詐欺行為阻斷原告治癒之機會，使原告病情惡化
    為舌頭腫大且呼吸系統塞住無法呼吸。被告之詐欺行為依一
    般生活經驗來判斷將造成原告喪失早期高度治癒可能性之機
    會，而導致病情惡化，損害原告之身體健康，故被告上開行
    為與原告因受被告詐欺而延誤就醫致使病情惡化間具有相當
    因果關係。
、原告93年11月10日經診斷僅罹患初期口腔癌，因受被告詐欺
    而延誤就醫致使病情嚴重惡化，遂於95年1月22日因舌頭腫
    大且呼吸系統塞住緊急送醫急救、手術。基上可知原告因病
    情惡化於95年1月22日緊急送醫之手術醫療費用，與其後相
    關醫療費用共662,277元係因被告詐欺致原告延誤就醫而使
    病情惡化之結果，則依民法侵權行為法則，被告就原告支出
    之醫療費用應負損害賠償之責。
３、慰撫金100萬元：
    原告因被告之詐欺等侵權行為延誤治療時機，導致病情嚴重
    惡化，使身處壯年之原告鎮日飽受癌症折磨，身心痛苦不堪
    ，爰請求100萬元之慰撫金。
(四)、因原告資力不足，無力繳足上開主張之全部裁判費，僅先就
    上開損害賠償額中之90萬元（按比例求償被詐欺而支出之40
    萬元之174,600元，醫療費用288900元，慰撫金436,500元，
    計比例0.194，0.321，0.485計算）為一部起訴。
(五)、並聲明：
    被告應給付原告90萬元，及自起訴狀繕本送達之翌日起至清
    償日止，按年息5％計算之利息，並願供擔保，請准宣告假
    執行。
三、得心證之理由：
(一)、原告主張之前開事實，業據其提出臺灣臺南地方法院檢察署
    96年度偵字第9991號起訴書、臺灣臺南地方法院96年度訴字
    第1185號判決書、93年11月10日及96年4月23日國立成功大
    學醫學院附設醫院診斷證明書、醫藥費收據等證物為證，被
    告經合法通知，無正當理由未於言詞辯論期日到場，亦未提
    出書狀作何聲明或陳述。經本院核閱上開原告提出之證物，
    均核與原告所述相符，自堪信其主張為真實。
(二)、按因故意或過失，不法侵害他人之權利者，負損害賠償責任
    ，民法第184條第1項定有明文。查：
１、被詐欺而支出之174,600元：（原告依本件求償總數900,000
    元，按0.194之比例求償40萬元中之174,600元，其餘保留）
    。原告受被告詐騙，以每瓶8,000元之代價項被告購買無效
    之「滅癌水」共50瓶，損失40萬元之事實，已如前述，因之
    原告依侵權行為法律關係，向被告求償174,600元，自屬有
    據，應予准許。
２、醫療費用288,900元及精神慰撫金436,500元：（原告依本件
    求償總數900,000元，按0.321之比例求償醫療費用662,277
    元中之288,900元及按0.485比例求償精神慰撫金1,000,000
    元中之436,500元，其餘保留）。
、按「民事訴訟如係由原告主張權利者，應先由原告負舉證之
    責，若原告先不能舉證，以證實自己主張之事實為真實，則
    被告就其抗辯事實即令不能舉證，或其所舉證據尚有疵累，
    亦應駁回原告之請求」、「按損害賠償之債，以有損害之發
    生及有責任原因之事實，並二者之間，有相當因果關係為成
    立要件。所謂相當因果關係，謂無此行為，雖必不生此種損
    害，有此行為，通常即足生此種損害者，為有相當因果關係
    ；如無此行為，必不生此種損害，有此行為，通常亦不生此
    種損害者，即為無相當因果關係」、「民法第二百十七條第
    一項規定，損害之發生或擴大，被害人與有過失者，法院得
    減輕賠償金額或免除之。此項規定之適用，原不以侵權行為
    之法定損害賠償請求權為限，即契約所定之損害賠償，除有
    反對之特約外，於計算賠償金額時亦難謂無其適用，且此項
    基於過失相抵之責任減輕或免除，非僅視為抗辯之一種，亦
    可使請求權全部或一部為之消滅，故債務人就此得為提起確
    認之訴之標的，法院對於賠償金額減至何程度，抑為完全免
    除，雖有裁量之自由，但應斟酌雙方原因力之強弱與過失之
    輕重以定之」（最高法院17年上字第917號、54年台上字第
    2433號判例、80年度台上字第1773號裁判參照）。
、查本件原告於服用被告之「滅癌水」之前，業已罹患口腔癌
    ，業據原告自認，並有93年11月10日國立成功大學醫學院附
    設醫院診斷證明書乙紙在卷可按（診斷證明書載明就診日期
    為93年5月12日），原告既罹口腔癌在先，則原告花費醫療
    費用用於治療口腔癌自屬必然，而被告施用詐術部分，是否
    必然令原告支出醫療費用，則屬未必，因之，被告之施用詐
    術與原告罹患口腔癌自屬無涉，應可認定。
、又原告主張本件因被告之施用詐術而延誤就醫致使病情嚴重
    惡化，之後原告因而支出相關醫療費用共662,277元中之
    288,900元，暨因被告之詐術施用造成原告延誤治療時機，
    導致病情惡化身心痛苦不堪，請求1,000,000元中之436,500
    元，而查：原告口腔癌惡化之原因是否確係被告所造成（早
    期發現並接受正規適當之治療，五年存活率可以有百分之七
    、八十以上），抑或係因原告口腔癌症自然演化而成（依上
    存活率反推亦有百分之二、三十之存活率不存在），抑或二
    者均是，已屬原因不明，又原告先罹口腔癌應支出之醫療費
    用及因被告施用詐術後之醫療費用，其原因已屬不明，而二
    者之間又如何區隔（即該醫療費用，何者應由被告負擔，何
    者應由原告自己負擔），亦屬不明，依上開說明，均應由原
    告負舉證責任。精神慰撫金部分，亦同，應由原告負舉證責
    任。
、再依上開最高法院判例及裁判之說明，審酌原告已罹口腔癌
    於先之事實（93年5月12日開始就診）、口腔癌惡化之原因
    不明、原告經診後又服被告所提供之「滅癌水」不明藥水及
    原告未盡上開舉證責任，本院認原告此部分之主張，舉證尚
    有不足，原告此部分之請求，為無理由，應予駁回。
(三)、從而，原告依侵權行為之法律關係，請求被告應給付原告17
    4600元之詐術不法所得，及自起訴狀繕本送達翌日即97年1
    月16日起至清償日止，按年息百分之五計算之利息，為有理
    由，應予准許，其逾此部分之請求，則屬無據，應予駁回。
四、又本件原告勝訴部分為關於財產權之訴訟，所命給付之金額
    未逾500,000元之所為被告敗訴判決，應依民事訴訟法第389
    條第1項第5款規定，依職權宣告假執行，是原告聲請就勝訴
    部分供擔保為假執行，即無必要。本院並依同法第392條第2
    項、第3項規定，依職權宣告被告得供擔保，免為假執行。
    至原告敗訴部分，其假執行聲請即失所附麗，應併予駁回。
五、據上論斷：本件原告之訴為一部有理由，一部無理由，依民
    事訴訟法第79條、第389條第1項第5款、第392條第2項、第3
    項，判決如主文。
中    華    民    國    97    年    3    月    20    日
                  民事第二庭  法  官  曾鴻銘
以上正本係照原本作成。
如對本判決上訴，須於判決送達後20日內向本院提出上訴狀（須
附繕本）
中    華    民    國    97    年    3    月    20    日
                              書記官  陳志德


司法院資訊處製作；財團法人民間司法改革基金會備份。
